臺灣高等法院臺中分院民事判決
109年度上字第234號
上  訴  人  林松泳  
            林盈賜  
            林金村  
上  三  人
訴訟代理人  林宏鈞律師
            黃翎芳律師
複 代理 人  張均溢律師
被 上訴 人  王月梅  
訴訟代理人  陳佳俊律師

上列當事人間請求確認通行權等事件，上訴人對於中華民國109
年2月27日臺灣彰化地方法院107年度訴字第1015號第一審判決提
起上訴，本院於111年4月13日言詞辯論終結，判決如下：
    主  文
上訴駁回。
第二審訴訟費用由上訴人負擔。
    事實及理由
一、上訴人主張：
　　上訴人所有如附表一所示土地(以下合稱甲地或逕稱各個地
    號土地)，與被上訴人所有如附表二所示土地(以下合稱乙地
     或逕稱各個地號土地)原均為訴外人即兩造前手林○○(即上
    訴人林盈賜之父、上訴人林金村之祖父)、林○○(即上訴人林
    松泳之父)、林○○、林○○(即被上訴人之夫)4兄弟共有，嗣於
    民國61年11月24日因分析家產，以讓與或分割方式形成單獨
    所有，致甲地對外無適宜聯絡而成為袋地，則上訴人自得通
    行乙地。又甲地上分別有如附表一所示建物(以下合稱甲建
    物或逕稱各門牌號碼建物)，歷年來均經由乙地即如原判決
    後附彰化縣彰化地政事務所收件日期文號108年6月13日彰土
    測字第1548號土地複丈成果圖(下稱系爭附圖)所示編號A部
    分面積1平方公尺、編號B部分面積4平方公尺、編號C部分面
    積40平方公尺之坵塊(經編定為民生南路26巷，以下合稱系
    爭坵塊)，對外通往民生南路。詎被上訴人竟在系爭坵塊上
    堆置盆栽等障礙物，妨礙上訴人通行。爰依民法第789條第1
    項(先位)、第787條第1項(備位)規定，請求確認上訴人就系
    爭坵塊有袋地通行權存在。另依民法第786條第1項、第788
    條第1項前段規定，請求被上訴人應將系爭坵塊上之地上物
    清除，並容忍上訴人於系爭坵塊上鋪設柏油、水泥等利於通
    行之設施，及埋設電線、水管、瓦斯管或其他管線，並不得
    設置任何妨礙通行之障礙物，或以其他方法妨礙上訴人通行
    (此部分請求下稱開路設管線等事)。
二、被上訴人則以：
　　甲地於61年11月24日分割前後，均可經由訴外人即前地主卓
    ○○所有坐落彰化縣○○市○○段○○○段000地號土地(與下列同小
    段土地，以下均逕稱各個地號土地)，往南通往中山路2段26
    7巷(舊名西勢巷，下稱甲巷道)，並非袋地。又自67年(被上
    訴人書狀誤載為66年)起亦可經由福鎮街15-1號至15-5號房
    屋，與福鎮街17-1號至17-4號房屋(此社區下稱福鎮街社區)
    前方之巷道(此巷道亦編定為福鎮街，下稱乙巷道)，往北通
    往福鎮街，始終對外保持適宜之聯絡，並無袋地之情。至甲
    地與乙巷道間固有紅色磚牆(下稱系爭磚牆)與3號建物阻隔
    ，惟此為上訴人任意行為所致，則上訴人依民法第787條第1
    項規定，主張通行系爭坵塊，應無依據。另甲、乙地並無直
    接分割或讓與之關係，上訴人本於民法第789條第1項規定，
    主張通行系爭坵塊，亦無依據。況系爭坵塊屬乙建物之法定
    空地，依建築法第11條規定，不得供作通道使用。是上訴人
    本於前述規定，請求確認通行權存在及開路設管線等事，均
    無依據等語，資為抗辯。
三、原審為上訴人敗訴之判決，上訴人就其敗訴部分，全部提起
    上訴；兩造之聲明為：
  ㈠上訴人之上訴聲明：
  ⒈原判決廢棄。
  ⒉確認上訴人就被上訴人所有系爭坵塊有袋地通行權存在。
  ⒊被上訴人應將系爭坵塊上之地上物清除，並應容忍上訴人於
　　系爭坵塊上舖設柏油、水泥等利於通行之設施及埋設電線、
　　水管、瓦斯管或其他管線，並不得設置任何妨礙通行之障礙
　　物，或以其他方法妨礙上訴人通行。
  ㈡被上訴人之答辯聲明：
    上訴駁回。
四、兩造不爭執事項：
  ㈠甲地與甲建物分別為上訴人所有(見原審卷一第23-27、45頁)
    。
  ㈡乙地與乙建物均為被上訴人所有(見原審卷一第39-43頁、卷
    二第349頁)。
  ㈢3號建物係林松泳於88年間建造(見原審卷一第183頁)。
  ㈣乙巷道始設於67年間，往北可通往福鎮街(目前為系爭磚牆及
    3號建物阻隔無法通行；見原審卷一第183頁)。
  ㈤甲、乙地分割過程詳如附表分割一、二(土地)沿革欄所示(見
    原審卷二第187-201、259-271頁)。
五、兩造爭執事項：
  ㈠甲地是否為袋地？
  ㈡上訴人依民法第789條第1項(先位)、第787條第1項(備位)規
    定，請求確認其等就系爭坵塊有袋地通行權存在，有無理由
    ？
　㈢上訴人依民法第786條第1項、第788條第1項前段規定，請求
    開路設管線等事，有無理由？
六、本院之判斷： 
  ㈠甲地是否屬袋地：
　  按土地與公路隔離全無進出通路之情形，學說上稱為袋地  
    。至土地雖有他道可通公路，但費用過鉅、具有危險，或非
　  常不便，學說上稱為準袋地，如爬越危岸，航經湍流，或土
　  地與公路間為懸崖絕壁，難以闢地通行(最高法院53年台上
　  字第2996號判決先例參照)。其中公路並非僅限於國道、省
　  道、縣道、鄉道、巷弄等公有道路，凡可供公眾通行，且有
　  相當寬度可供通行之道路均屬之。經查：
　⒈上訴人主張甲地為他人土地所圍繞乙節，固為被上訴人所不
　  爭執。惟甲地是否與公路完全隔離而屬於袋地，兩造則互有
　  爭執。
　⒉甲地之上有甲建物，依逆時鐘方向，分別為乙地，與訴外人
    所有317-2、316、316-7、316-8、316-9、316-2、303-28、
    303-42、303-41、302-26、300-24、300-23等地號土地所圍
    繞。其附近街廓道路，其一為⑴位於西側即經由系爭坵塊，
    寬度約2.1公尺(經被上訴人堆置盆栽等障礙物於南側)，其
    現況僅可供騎乘機車或徒步通行，向西可接通民生南路；其
    二為⑵位於東北側之乙巷道(坐落300-24、300-27、300-28、
    300-31、300-40、300-41、302-22、302-23、302-24、303-
    41等地號土地上)，寬度約4公尺，向北連接福鎮街，惟其現
    況為林松泳之3號建物，及系爭磚牆(與3號建物均坐落316-1
    地號土地)所阻隔；其三為⑶位於316等地號土地南側之甲巷
    道，其現況為316等地號土地上多幢建物所阻隔等情，業經
    原審於107年11月12日會同彰化縣彰化地政事務所派員履勘
    現場，亦經本院於109年9月4日到場履勘，查明屬實，分別
    製作勘驗筆錄、土地複丈成果圖(含系爭附圖)在卷可稽(見
    原審卷一第75-76、95頁、卷二第77頁，及本院卷一第19-23
    頁)，復有相關土地登記謄本、地籍圖謄本、地籍圖資網路
    便民服務系統查詢資料、現場照片在卷佐參(見原審卷一第2
    3-51、65-67、77-91、183、189、253-261頁，及本院卷一
    第79-115頁、卷二第107-121、223-238頁)。
　⒊乙巷道係66年申請建築所留設之私設巷道，且乙巷道現有裝
    設之路燈及排水溝、AC路面等設施均由彰化縣彰化市公所施
    作，已屬公眾通行使用，亦由該公所負責後續維護，此有該
    公所110年5月24日彰市工務字第000000000號函附卷可稽(見
    本院卷三第45-46頁)。準此，可見被上訴人抗辯乙巷道應非
    法定空地，屬可供公眾通行之道路，自非無據。再參以福鎮
    街社區陸續於66-67年竣工(見本院卷一第305-351頁)，可見
    乙巷道核屬民法第787條、第789條規定之公路性質，且至遲
    自67年起即供公眾通行使用，殆無疑義。
　⒋上訴人雖主張系爭土地因3號建物與系爭磚牆阻隔，而無法接
    通乙巷道，故屬袋地云云。惟系爭磚牆東側寬度3.5公尺、
    北側寬度3公尺(見原審卷一第77頁)，若無3號建物與系爭磚
    牆阻隔，上訴人本可輕易通行乙巷道以接通福鎮街，自非屬
    袋地。再參以系爭磚牆位於316-1地號土地上，觀其外觀與
    材質，可見年代久遠，且與福鎮街社區之建材，截然有別(
    見原審卷一第83-93頁)，復佐以3號建物係林松泳於88年間
    所建造(見兩造不爭執事項第㈢項)，並搭建且包覆於系爭磚
    牆上，依一般情形，在自己土地或自己圍牆上建造建物為常
    態，則系爭磚牆理應為林松泳或其前手所建造，或由林松泳
    取得事實上處分權，始與吾人日常知識經驗相符。況系爭磚
    牆縱非林泳松所有，或未取得事實上處分權，其亦得隨時行
    使所有人物上請求權，請求拆除，以排除通行障礙。是林松
    泳怠於拆除系爭磚牆，復在其上建造3號建物，顯係其任意
    行為所致通行障礙。是上訴人猶主張甲地屬袋地，顯然悖於
    前開客觀事證，要難採認。
　⒌乙巷道既屬供公眾通行使用之道路，福鎮街社區居民本於公
    用地役關係，應負有容忍公眾(包含上訴人在內)使用之義務
     ，則福鎮街社區居民縱出具聲明書反對上訴人通行(見本院
    卷一第353-363頁)，惟究不得憑此遽將甲地曲解為袋地。  
　⒍從而，上訴人主張甲地屬袋地，均與前開客觀事證不符，應
    非可採。　
  ㈡就系爭坵塊有無通行權部分：
　⒈按「土地因與公路無適宜之聯絡，致不能為通常之使用者，
　  ...土地所有人得通行周圍地以至公路」、「因土地一部之
    讓與或分割，而與公路無適宜之聯絡，致不能為通常使用者
    ，土地所有人因至公路，僅得通行受讓人或讓與人或他分割
    人所有地。數宗土地同屬於一人所有，讓與其一部或同時分
    別讓與數人，而與公路無適宜之聯絡，致不能為通常使用者
    ，亦同」，民法第787條第1項、第789條第1項分別定有明文
    。其立法意旨均在於調和土地相鄰之關係，以全其土地之利
    用，故明定周圍地所有人、受讓人或讓與人或他分割人負有
    容忍通行之義務。惟如土地嗣後與公路已有適宜之聯絡，而
    能為通常之使用者，周圍地所有人等自無再容忍其通行之義
    務，土地所有人不得再主張通行周圍地等土地(最高法院
　　85年度台上字第1781號判決參照)。經查：
　⑴上訴人主張1、2號建物於59年間建造完成後，經由系爭坵塊
    向西通行民生南路，及甲、乙地有民法第789條第1項讓與或
    分割關係等情，並舉林○○所立書面、該建物設計監造人呂○○
    建築師所為書面證言，及相關地籍資料與圖說為證(見本院
    卷三第153、169-181、223-225頁)，惟此均為被上訴人所否
    認，且縱然屬實，茲因甲地自67年即乙巷道開通時起已非袋
    地，再參以甲地3筆地號間並無通行障礙，尤以316-1地號土
    地面臨乙巷道之寬度，足供汽車通行而能為通常之使用(見
    原審卷一第77、81、83頁，及本院卷一第111頁)，則上訴人
    自斯時起即不得再主張通行乙地，至為灼然。
　⑵至福鎮街社區住戶反對上訴人通行，核非被上訴人應容忍上
    訴人通行系爭坵塊之正當事由，應不待言。
　⒉按建築物所應留設之法定空地，為建築基地之一部分，不得
    重複使用，建築法第11條定有明文。又法定空地作為防火間
    隔使用，目的在阻隔火勢蔓延，藉以逃生避難，非供公眾平
    常通行之用，不得以防火間隔作為主要進出通路(最高法院1
    04年度台上字第2303號判決參照)。經查：
　⑴系爭坵塊係乙建物之建築基地之一部分，部分為騎樓，部分
    為法定空地，此有建造執照變更設計申請書、工程圖附卷可
    參(見原審卷一第197-199、371頁)。
　⑵系爭坵塊係彰化縣政府核發彰建都(使)字第0000000號使用
    執照及乙建物之法定空地，法定空地尚不能重複當私設通 
    路使用，此情亦有該機關110年8月3日府建管字第0000000號
    函附卷可稽(見本院卷三第101-102頁)。　   
　⑶從而，系爭坵塊既屬法定空地，依法不得供作私設道路使用
    ，則上訴人猶主張通行系爭坵塊，於法無據。  
　⒊承上，上訴人不得再主張通行乙地，且系爭坵塊依法禁止供
　  通行道路使用，則上訴人先位依民法第789條第1項規定，備
　  位依民法第787條第1項規定，請求確認其等就系爭坵塊有袋
　  地通行權存在，均無依據。
　㈢開路與安設管線部分：
　⒈按有通行權人於必要時，得開設道路，民法第788條第1項前
　  段定有明文。準此規定，對於周圍地有通行權者，始得開設
　  道路，通行地所有人或其他占有人則有容忍之義務，倘予以
　  阻止或為其他妨害，通行權人得請求予以禁止或排除。查上
　  訴人對於系爭坵塊既無通行權存在，則被上訴人自無容忍其
　  等在系爭坵塊開路，及清除通行障礙之義務，至為灼然。
　⒉次按土地所有人非通過他人之土地，不能設置電線、水管、
　  瓦斯管或其他管線，或雖能設置而需費過鉅者，得通過他人
　  土地之上下而設置之，民法第786條第1項前段固定有明文。
　  經查：
　⑴兩造始終僅爭執系爭坵塊可否供上訴人通行而已，別無管線
　  安設需求與妨礙之爭執，則上訴人請求被上訴人容忍其等在
　  系爭坵塊安設管線等事，容無依據。
　⑵至上訴人主張因1、2號建物老舊，將來重建時亦有安設管線
　  ，故有預為請求之必要，惟此情為被上訴人所否認。茲因上
　  訴人未能舉證證明被上訴人曾要求其等移除管線，或明示禁
　  止其等將來安設管線等情事，況乙巷道既屬供公眾通行之道
　  路，亦可利用乙巷道以設置管線。準此，難認上訴人有何預
　  為請求安設管線之必要。
　⒊從而，上訴人依民法第786條第1項、第788條第1項前段規定
    ，請求開路設管線等事，均無依據。 
七、綜上所述，上訴人依民法第789條第1項、第787條第1項規定
    ，請求確認其等就系爭坵塊有袋地通行權存在；另依民法第
    786條第1項、第788條第1項前段規定，請求開路設管線等事
    ，非屬正當，不應准許。從而原審所為上訴人敗訴之判決，
    所持理由與本院未盡相同，惟結論尚無二致，仍應予維持。
    上訴論旨指摘原判決不當，求予廢棄改判，為無理由，應駁
    回其上訴。
八、至上訴人援引其他非最高法院之實務見解，作為法定空地可
    供通道使用之依據，顯然有違建築法第11條強制規定意旨，
    本院自無受其拘束之理。又本件事證已臻明確，兩造其餘之
    攻擊或防禦方法及所用之證據，經本院斟酌後，認為均不足
    以影響本判決之結果，爰不逐一論列，附此敘明。
九、據上論結，本件上訴為無理由，依民事訴訟法第449條第2項
    、第78條、第85條第1項前段，判決如主文。
中　　華　　民　　國　　111 　年　　5 　　月　　4 　　日
    　　      民事第二庭  審判長 法　官  楊 國 精
　　　　　　　　　　　　         法　官  陳 得 利
      　　　　　　　　　　       法  官  陳 正 禧       
正本係照原本作成。             
如不服本判決，應於收受送達後二十日內向本院提出上訴書狀，
其未表明上訴理由者，應於提出上訴後二十日內向本院補提理由
書狀（均須按他造當事人之人數附繕本）。因疫情而遲誤不變期
間，得向法院聲請回復原狀。
上訴時應提出委任律師或具有律師資格之人之委任狀。委任有律
師資格者，另應附具律師資格證書及釋明委任人與受任人有民事
訴訟法第四百六十六條之一第一項但書或第二項所定關係之釋明
文書影本。如委任律師提起上訴者，應一併繳納上訴裁判費。

                                 書記官  陳 三 軫   
　　　　　　　　　　　　　　　　　
中　　華　　民　　國　　111 　年　　5 　　月　　5 　　日


附表一(土地)：         編號 地號    面積(㎡)  權利範圍 所有權人 分割沿革    1 彰化縣○○市○○段○○○段00000地號  249  全部 林松泳    2 同上小段316-4地號  119  1/2 林盈賜 61年2月29日分割自316-1地號       1/2 林金村    3 同上小段316-5地號   99  全部 林松泳 同上  




附表一(建物)：       編 號 建號 ⑴坐落地號 ⑵門牌 主要建材及房屋層數 面積(㎡) 權利範圍 所有權人 1 彰化縣○○市○○段○○○段0000○號 ⑴同左小段31   6-5地號 ⑵民生南路26   巷1號 鋼筋混凝土加強磚造2層 一層：43.68 二層：43.68 合計：87.36 全部  林松泳 2 ----- ⑴同上小段31   6-4地號 ⑵民生南路26   巷2號 同上  ----- 全部 林盈賜、林金村 3 ---- ⑴同左小段31   6-1地號 ⑵民生南路26   巷3號 1層挑高鐵皮屋 -----(老順豆 餡店) 全部 林松泳  



附表二(土地)：         編號 地號    面積(㎡)  權利範圍 所有權人 分割沿革 上訴人主張通行範圍  1 彰化縣○○市○○段○○○段00000地號  1  全部 王月梅 61年2月29日分割自316-1地號 編號部分A面積1平方公尺  2 同上小段317-29地號  16  全部 王月梅 61年2月29日分割自317地號 編號B部分面積4平方公尺  3 同上小段317-30地號  157  全部 王月梅 61年2月29日分割自317-1地號 編號C部分面積40平方公尺 備註 317-1地號於日治時期分割自317地號；317-6地號於47年5月16日分割自317-2地號        




附表二(建物)：       編 號  建號 ⑴坐落地號 ⑵門牌 主要建材及房屋層數 面積(㎡) 權利範圍 所有權人 1 彰化縣○○市○○段○○○段0000○號 ⑴同左小段317-30   地號 ⑵民生南路28號 鋼筋混凝土造4層 騎樓：16.45 一層：66.27 二層：83.54 三層：87.77 四層：49.465 合計：303.495 全部  王月梅